【裁判字號】    89,重訴,2090
【裁判日期】    900326
【裁判案由】    清償借款
【裁判全文】
`臺灣臺北地方法院民事判決  八十九度重訴字第二○九○號
    原      告  中聯信託投資股份有限公司
    法定代理人  丙○○
    訴訟代理人  甲○○
    被      告  乙○○即吳承.
    訴訟代理人  陳峰富律師
    複  代理人  王雪娟律師
                滕澤珩律師
    被      告  丁○○  住台北縣新店市○○路○段九七巷十弄二七號三樓
右當事人間請求清償借款事件，本院判決如左：
    主    文
被告應連帶給付原告新台幣貳仟零陸拾萬陸仟元及自民國八十七年十一月六日起至清
償日止，按年息百分之八點七五計算之利息, 及自民國八十七年十二月七日起至清償
日止，逾期在六個月以內部分，按上開利率百分之十，逾期在六個月以上部分，按上
開利率百分之二十計付違約金。
訴訟費用由被告連帶負擔。
    事    實
甲、原告方面：
一、聲明：如主文第一項所示。
二、陳述：
    被告乙○○邀同被告丁○○為連帶保證人向原告借款新台幣（下同）二千零六十
    萬六千元（借款額度為三千萬元），約定借款期間自民國（下同）八十六年九月
    六日起至八十八年九月六日止，利率為年息百分之八點五按月計付，並每逢一、
    四、七、十月一日依照當時原告基本放款利率調整一次（現為年息百分之八點七
    五），遲延履行時，除仍照逾期時利率計息外，逾期在六個月以內部分，按逾期
    時利率之一成，逾期在六個月以上部分，按逾期利率二成計付違約金，詎被告乙
    ○○自八十七年十一月六日起，即未依約繳付利息，借款期間並已屆至，尚結欠
    本金二千零六十萬六千元及自八十七年十一月六日起至清償日止之利息及自八十
    七年十二月七日起至清償日止之違約金迭經催討，迄未受償，被告丁○○為其連
    帶保證人自應負連帶清償責任。
三、證據：提出下列書件為證。
    原證一：約定書影本二紙。
    原證二：保證書影本一紙。
    原證三：本票影本二紙。
    原證四：帳卡影本二紙。
    原證五：原告入被告乙○○名下二千零六十萬六千元之華南商業銀行匯款回條影
            本各一份。
乙、被告方面：
A、被告乙○○部分：
一、聲明：原告之訴駁回。
二、陳述：
（一）本件原被告雙方所為之消費借貸行為，因違反相關規定而應屬無效。
      １本件消費借貸契約乃當事人之一方以預定用於同類契約之條款而訂定之契約
        ，易言之，該契約係以預先草擬的印刷式樣，並對該特種行為之顧客具有一
        律適用之定型化契約特徵，屬民法第二百四十七條之一所規定的定型化契約
        條款及消費者保護法施行細則第十條所稱企業經營者為與不特定多數人訂立
        契約之用而單方擬定之定型化契約一般條款，故應有定型化契約規定之適用
        ，故當事人之一方即企業經營者（如本件原告）與他方即消費者（如本件被
        告）訂立定型化契約前，若按其情形顯失公平（民法第二百四十七條之一參
        照）或未給予消費者合理的審閱期間者（消費者保護法施行細則第十一條第
        一項參照），則該條款不成契約之內容（民法第二百四十七條之一、消費者
        保護法施行細則第十一條第二項參照）。
      ２經查本件契約簽訂之情形乃原告公司將契約及本票攜至被告之公司，未向被
        告說明契約之內容，即要求被告於契約上簽名欄及本票上簽名，並於簽完名
        後即收回，未給予被告任何機會審閱契約內容，是由前開消費者保護法施行
        細則第十一條第一項規定可鑑，原告之代理人顯已違反定型化契約應給予消
        費者合理審閱契約期間之規定，並且因此而加重被告之責任及予被告有重大
        不利益，依消費者保護法施行細則第十一條第一項、第二項及民法第二百四
        十七條之一，並據代理人所為行為效力及於本人之規定，被告自得主張原告
        與被告間之定型化消費借貸契約無效。
（二）原告應就消費借貸契約，交付金錢之事實負舉證責任。
      １本件原告與被告間簽訂之借貸契約，為金錢消費借貸契約：
        按消費借貸乃當事人約定，一方移轉金錢或其他代替物之所有權於他方，而
        他方以種類、品質、數量相同之物返還契約，民法第四百七十四條定有明文
        ，查本件原告與被告間借貸契約之標的物為金錢，期間屆滿，雙方亦約定借
        貸人（即被告）以金錢償還，故前述借貸契約為消費借貸契約，應無疑義。
      ２消費借貸為要物契約，貨與人須就金錢交付之事實負舉證責任：
        查標的物即金錢之交付，為消費借貸之生效要件，消費借貸契約屬要物契約
        ，本件雙方當事人間之金錢消費借貸契約，為要物契約，自應由貸與人（原
        告）就交付金錢之事實負舉證責任，最高法院六十九年台上字第三五四六號
        判例：「金錢借貸契約，固屬要物契約，應由貸與人就交付金錢之事實負舉
        證之責，但若貸與人提出之借用證內，經載明所借款額，當日親收足訖無訛
        者，要應解為貸與人就要物性之具備，已盡舉證責任。」亦同此旨。本件被
        告未親自收受消費借貸之借款，原告自應負舉證責任證明曾交付借款予被告
        ，否則無金錢之交付，消費借貸契約不生效力，原告主張顯屬無據。
（三）原告應負舉證責任證明有交付金錢予被告，否則契約不成立，又被告因在禾豐
      集團服務，簽訂前開契約係因公司強烈要求下，不得已簽訂，被告無借款之真
      意，原告據不成立之借貸契約，請求被告返還借款，即無理由。
B、被告丁○○部分：
    被告丁○○未於言詞辯論期日到場，亦未提出書狀作何聲明或陳述。
    理    由
一、本件被告丁○○未於言詞辯論期日到場，無民事訴訟法第三百八十六條所列各款
    情形，依原告之聲請，由其一造辯論而為判決。
二、原告主張被告乙○○向原告借款二千零六十萬六千元之事實，已據其提出與所述
    相符由被告乙○○簽署之約定書影本、本票及無擔保放款明細帳卡影本一份，另
    由被告丁○○簽署之約定書影本及連帶保證書影本各一份可證，被告丁○○迄未
    提出任何聲明和陳述，亦未提出證據供本院審酌；被告乙○○雖辯稱原告僅要求
    其簽名在約定書等上，未說明契約內容，亦無給予合理審閱契約期間，依民法第
    二百四十七條之一及消費者保護法施行細則第十一條第一項規定，該簽訂之約定
    書等係無效，又其因係禾豐集團員工，在公司強烈要求下，迫不得已而簽名，另
    原告未舉證交付借款之事實等語；然查，前開約定書及本票等，被告乙○○訴訟
    代理人於本院調查時自承係其簽名無誤，乙○○簽署時間分別為八十六年六月二
    十六日及八十六年九月六日，原告以匯款二千六百零六十萬六千元係八十六年九
    月六日，適與被告乙○○簽署本票之時間為同一日，距其簽署約定書之時間相差
    近三個月，被告乙○○在簽署約定書時應可充分考量應否受原告之撥款及簽發本
    票，違反消費者保護法之相關規定，而原告提出之約定書雖為銀行之定型化契約
    約款，惟係一般習見之約定款，被告乙○○並未舉出其不公平及不合理之處，難
    認該契約顯失公平，而對禾豐集團借用其名義向原告借款，與其在公司繼續服務
    之比較判斷，本件借款金額龐大與其薪資多寡應有相當之衡量，且係在近三個月
    後簽發本票及接受撥款，其二次簽名重要之契約，非無相當之考量，應認其同意
    禾豐集團以其名義向原告借款，並由其轉貸予禾豐集團，且對該借款將來可能不
    能還款之情形亦曾預見，自不足認其係礙於公司壓力下迫不得已而簽名借款，其
    所辯尚不足採信。是故，本件原告之主張，應信為真實。從而，原告基於消費借
    貸及連帶保證之法律關係，請求被告二人連帶返還前揭欠款及遲延利息、違約金
    ，為有理由，應予准許。
三、結論：本件原告之訴為有理由，依民事訴訟法第三百八十五條第一項前段、第八
    十五第二項，判決如主文。
中      華      民      國    九十      年      三      月    二十六    日
                                            民事第三庭法      官  李維心
右為正本係照原本作成
如對本判決上訴，須於判決送達後廿日內向本院提出上訴狀
中      華      民      國    九十      年      三      月    二十六    日
~B法院書記官  林梅珍


司法院資訊處製作；財團法人民間司法改革基金會備份。
